【裁判字號】    96,易,5860
【裁判日期】    970521
【裁判案由】    偽造文書
【裁判全文】
臺灣臺中地方法院刑事判決              96年度易字第5860號
公  訴  人  臺灣臺中地方法院檢察署檢察官
被      告  甲○
            乙○○
上二人共同
選任辯護人  許博堯律師
上列被告等因偽造文書案件，經檢察官提起公訴（96年度偵字第
4271號） ，本院判決如下：
    主  文
甲○、乙○○均無罪。
    理  由
一、公訴意旨：緣告訴人丙○○原為萊可麗股份有限公司（下稱
    萊可麗公司）之董事兼實際負責人，自民國92年間，因經營
    不順而陸續向被告甲○借款。於93年2 月間，告訴人丙○○
    因資金週轉不靈，為請求被告甲○繼續挹注資金避免倒閉命
    運，遂同意被告甲○以對萊可麗公司之債權作為股款，成為
    萊可麗公司之股東，而陸續將其持有之萊可麗公司25萬股，
    分別移轉予被告甲○75,000股、甲○之同居人被告乙○○10
    萬股、甲○之子林禮忠75,000股，並於93年2 月9 日讓出經
    營權，且於同年月26日，向經濟部中部辦公室申請變更登記
    以被告乙○○為萊可麗公司之負責人，以被告甲○為監察人
    ，負責萊可麗公司營運資金之調度及廠務之運作，告訴人丙○○則擔任總經理，負責公司業務。詎被告甲○與乙○○成
    為萊可麗公司之監察人及負責人，而取得該公司經營權後，
    明知告訴人丙○○與其妻陳瑞玉仍持有萊可麗公司各10萬股
    之股份，竟未經告訴人丙○○及陳瑞玉之同意，共同基於業
    務登載不實及使公務員登載不實文書之犯意，利用職務之便
    ，推由被告甲○於93年8 月間，以電話委託不知情之國証會
    計師事務所會計師丁○○辦理股權移轉手續，口述萊可麗公
    司各股東之持股比例為「林禮忠（業經檢察官另為不起訴處
    分）持有12萬5,000 股、林禮婷（已更名為林昀仟，業經檢
    察官另為不起訴處分）持有5 萬股、甲○持有17萬5,000 股
    」之不實事項，利用丁○○製作股東持股數與事實不符之萊
    可麗公司股東名簿後，再由國証會計師事務所不知情之員工
    於93年8 月12日，持向經濟部中部辦公室申請為萊可麗公司
    補選董事變更登記加以行使，使經濟部中部辦公室之承辦人
    員將此不實之事項登載於其職務上所掌管萊可麗公司變更登
    記表之公文書，以此方式擅自將告訴人丙○○及陳瑞玉所持
    有共計20萬股之股份移轉至甲○、林禮忠及甲○之女林禮婷
    名下，足以生損害於告訴人丙○○、陳瑞玉及經濟部對於受
    理公司申報董事監察人持有股數變更登記管理之正確性，因
    認被告二人涉犯刑法第214 條使公務員登載不實罪嫌、刑法
    第216 條行使第215 條之業務登載不實文書罪嫌。
二、檢察官之舉證：
    檢察官起訴被告涉嫌犯罪，係以下列事證為其論據：
  (一)被告甲○、乙○○於偵查中供稱其等知悉告訴人丙○○及案
    外人陳瑞玉之股權於93年8 月12日移轉至被告甲○及林禮忠
    、林禮婷名下之事實。
  (二)告訴人丙○○偵查中之指述。
  (三)證人丁○○（即國証會計師事務所記帳士）偵查中證稱：萊
    可麗公司93年8 月12日之變更登記係被告甲○以電話委託其
    辦理。
  (四)萊可麗股份有限公司變更登記表及股東名簿各2 份（受理登
    記日期分別為93年2 月26日、93年8 月12日）、經濟部93年
    8 月12日經授中字第09332574900 號函影本1 份、萊可麗公
    司歷次變更登記資料。
三、被告之辯解：
    被告二人否認有何犯行，辯稱：93年8 月12日之股權移轉有
    經過告訴人丙○○及案外人陳瑞玉同意。被告乙○○於93年
    2 月份擔任萊可麗公司負責人，至93年4 月時，其到銀行信
    用貸款3 百萬元給萊可麗公司週轉，被告甲○擔任保證人，
    因萊可麗公司沒有資產，甲○遂要求丙○○移轉一部份股權
    ，被告二人與丙○○私下協議移轉股權，並有留下百分之十
    股份給丙○○之子鄭仕揚等語。
四、本院之判斷：
  (一)按告訴人之告訴，係以使被告受刑事訴追為目的，是其陳述
    是否與事實相符，仍應調查其他證據以資審認，最高法院52
    年台上字第1300號判例可資參照。次按認定不利於被告之事
    實，須依積極證據，茍積極證據不足為不利於被告事實之認
    定時，即應為有利於被告之認定，更不必有何有利之證據；
    且刑事訴訟法上所謂認定犯罪事實之積極證據，係指適合於
    被告犯罪事實認定之積極證據而言，雖不以直接證據為限，
    間接證據亦包括在內，然而無論直接或間接證據，其為訴訟
    上之證明，須於通常一般之人均不致有所懷疑，而得確信其
    為真實之程度者，始得據為有罪之認定，倘其證明尚未達到
    此一程度，而有合理之懷疑存在時，自不能以推測或擬制之
    方法，以為有罪裁判之基礎，最高法院30年上字第816 號、
    76年臺上字第4986號、40年臺上字第86號判例可資參照。
  (二)萊可麗公司於93年2 月26日辦理變更登記，各股東持股數為
    乙○○10萬股、陳瑞玉10萬股、丙○○10萬股、甲○75,000
    股、林禮忠75,000股、鄭仕揚50,000股；復於93年8 月12日
    辦理變更登記，各股東持股數為乙○○10萬股、林禮忠125,
    000 股、林禮婷50,000股、甲○175,000 股、鄭仕揚50,000
    股，此有萊可麗公司股東名簿影本2 份在卷可稽（參見95年
    度他字第4946號卷【以下稱他字卷】第4 至9 頁）。
  (三)告訴人丙○○於告訴狀指稱：「被告甲○於取得公司50％之
    股份及監察人職位後，於未得告訴人丙○○及案外人陳瑞玉
    之同意下，以其職務之便至萊可麗公司合作之會計師處，瞞
    騙會計師使之交付告訴人丙○○與陳瑞玉之印章，進而盜用
    告訴人丙○○與陳瑞玉之印章，偽造股份轉讓同意書，逕自
    將告訴人丙○○及陳瑞玉原本持有之股份轉換至被告甲○、
    林禮忠及林禮婷名下，並變更董事職位，補選林禮忠、林禮
    婷為董事，且私自解任告訴人丙○○經理人之職位」，直指
    被告甲○向會計師詐取其印章後加以盜用；惟其於95年10月
    4 日偵訊時卻改稱：「當時印章都在甲○、乙○○那裡，我
    沒能力委託會計師辦理，印章全部都在會計師或公司那裡。
    」等語；俟於本院97年1 月16日審理時又證稱：「（問：你
    私章有無置放公司保管？）答：有。（問：由公司何人保管
    你私章？）答：有時在公司，有時在會計師那邊。在公司時
    ，是由甲○保管。但大部分是在會計師丁○○那邊。是從93
    年2 月9 日到94年2 、3 月，如果私章放在公司，就由甲○
    保管。.... （ 問：93年8 月12日移轉20萬股、解除你總經
    理職務那次，該變更登記是否是丁○○去辦理的？）答：我
    不曉得是否是丁○○本人去辦，但是由丁○○事務所去辦理
    的。（問：該次變更，丁○○有無告知你？）答：沒有。（
    問：變更需要蓋用你印章的相關文件，丁○○有無拿給你蓋
    章？）答：沒有。（問：那次變更你完全不知情？）答：是
    。（問：【提示公司案卷】，裡面有一份93年8 月9 日辭職
    書，你有無於其上蓋章？）答：沒有。（問：那上面所用印
    章是否是你的？）答：我沒有辦法確認。（問：交給公司保
    管的印章，與辭職書上的印文，是否一樣字體？）是一樣的
    字體。（問：辭職書上面的印文，是否就是你交給丁○○或
    是交給公司保管的印章？）答：無法確定。」等語，其就被
    告二人究竟有否盜用其印章之行為，前後所述反覆不一，其
    指述之真實性即非無疑。
  (四)告訴人丙○○於95年10月18日偵訊時供稱：「94年3 月份將
    林禮婷名下百分之十股權移轉到鄭武一、陳冠璇、顧立溶、
    鄭賴金枝，當時是甲○、乙○○主動委託丁○○辦理。」等
    語，且其另於臺灣臺中地方法院檢察署95年度他字第2991號
    案件【丙○○偽造文書案件】95年5 月16日偵訊時自承：「
    （當時【指94年3 月29日】）甲○的股份是百分之三十，乙○○是百分之二十，林禮忠是百分之二十五，總股數是45萬
    股」等語，有該次訊問筆錄影本在卷可稽（參見本院卷第83
    頁）。告訴人於上開兩次偵訊時所陳述之股東持股狀況，與
    93 年8月12日變更登記後之股東持股狀況相符，當時其並未
    指稱被告甲○及乙○○有擅自移轉股份之行為。且告訴人丙○○於94年4 月21日未經甲○、林禮忠、乙○○之同意，將
    其3 人名下之股份移轉給鄭武一、鄭仕揚、陳冠璇，經甲○
    、林禮忠、乙○○於94年7 月7 日具狀向臺灣臺中地方法院
    檢察署對丙○○提出告訴，經該署檢察官提起公訴後，本院
    判處丙○○有期徒刑月，嗣經臺灣高等法院臺中分院以96
    年度上易字第1469號依中華民國96年減刑條例，改判丙○○
    有期徒刑1 月又15日確定，有刑事告訴狀影本一份（參見他
    字卷第124 頁）、臺灣臺中地方法院檢察署95年度偵字第14
    190 號起訴書影本（參見他字卷第143 頁）、本院96年度易
    字第60號判決書影本（參見本院卷第49頁）、臺灣高等法院
    臺中分院96年度上易字第1469號判決書影本（參見本院卷第
    117 頁）在卷可稽。
  (五)證人蘇證賢（國証會計師事務所負責人）之證述有部分與事
    實並不相符：
  1.其於95年10月4 日偵訊時證稱：「（問：當初為何甲○、林
    禮忠、林禮婷、乙○○會成為萊可麗公司股東？）答：當初
    是丙○○叫我辦的，我就辦了。.... （ 問：為何當初會解
    除丙○○經理人身份？何人請你辦理？）答：太久了我忘記
    了。.... （ 問：【提示93年8 月9 日上午10時、下午2 時
    股東臨時會議紀錄】此二份決議錄是誰提出來讓你去辦公司
    變更登記？）答：我直接製作請他們用印，但是和何人接洽
    我不記得了，當時都是口頭委託。」等語。
  2.其於96年1 月3 日偵訊時則證稱：「是甲○叫我辦理的，因
    為當時負責人是乙○○，辦完之後甲○還委託我向台中商銀
    印股票..... 跟我接洽都是甲○，他以電話委託我辦理這些
    手續，之後我就準備好相關文件，例如股東願任同意書、董
    事簽到簿等，他們簽完名後我親自去收，再辦理相關變更，
    再請小姐去經濟部送件。（問: 當時你有知會丙○○？）答
    ：沒有。因為之前負責人變更為甲○、乙○○，交接時我都
    知情，交接之後窗口是甲○、乙○○。我都是跟負責人聯繫
    ，因為承辦此業務都是負責人主導。（問：上次開庭時為何
    沒有說是甲○委託你辦理？）答：因為告訴人與被告都是我
    客戶，當時雙方都在場我很為難。（問：當時丙○○、陳瑞
    玉印章由誰保管？）答：都是在公司，由公司保管，但那次
    辦理不需他們的印章。」
  3.復於本院97年1 月16日審理時證稱：「實際上，93年8 月12
    日變更時，我們是先製作好文書，由負責人去簽完名，我們
    拿回來辦理公司登記程序。我們當時製作董事會議紀錄、董
    事會議簽到簿、董監事願任同意書，我整個交給甲○，後來
    他們簽名完，打電話通知我，我再去取回文件，向經濟部辦
    理。（問：93年8 月12日股份移轉、總經理辭職，係何人叫
    你辦理的？）答：該公司辦理兩次股份移轉，第一次就是我
    開始跟甲○接觸這次，這次是變更負責人為乙○○，當時雙
    方都在場，我才接受委託。另一次因為負責人已經是乙○○
    ，實際經營人還是甲○，是甲○叫我去辦理股份移轉、總經
    理辭職變更登記，所以我把相關文件打好，交給他們，他們
    簽好，我再去拿回來。（問：你將丙○○、陳瑞玉股份移轉
    事宜，你沒有告知丙○○、陳瑞玉？）答：是。因為負責人
    叫我去做，我就去做。我面對的是負責人。」、「（問：平
    常有無保管公司股東的印章？）答：沒有。如果需要使用公
    司的章辦理變更事宜，我們會親自到公司取章或用印。（問
    ：【提示93年8 月12日變更登記所檢附決議錄、簽到簿、變
    更登記申請書、陳瑞玉與丙○○辭職書、林禮忠與林禮婷董
    事願任同意書】，上面蓋印部分係何人所為？）答：公司的
    印文，是公司的印鑑章。股東印文，是我們將資料給甲○他
    們，讓他們用印，用印完，我們取回蓋好印的文件、公司大
    小章拿去登記。至於丙○○、陳瑞玉辭職書上面的印文，我
    不確定是否跟先前辦理變更使用過的印章相符，因為這些文
    件只要一般便章就可以，只有公司大小章需要印鑑章。....
    （問：股東名簿的內容，係何人告訴你的？）答：就是負責
    人甲○提供明細給我們，我們再製作。）」等語。
  4.證人丁○○雖於96年1 月3 日偵訊時證稱：93年8 月12日那
    次辦理不需丙○○、陳瑞玉的印章等語，惟該次申辦變更登
    記所檢附的文件中，有93年8 月9 日丙○○、陳瑞玉辭任董
    事之辭職書各1 份，其上蓋有丙○○、陳瑞玉之印章，此經
    本院向經濟部中部辦公室閱萊可麗公司登記案卷查閱無誤，
    足知丁○○此部分證述與事實並不相符。
  5.證人丁○○於另案臺灣臺中地方法院檢察署95年度他字第29
    91號【丙○○偽造文書案件】96年6 月2 日偵訊時證稱：「
    94 年4月21日的登記不是我辦理，但資料是我打的，當時是
    丙○○叫我辦理持股移轉，但我拒絕，因為他們有財務糾紛
    ，本來是丙○○實際經營，結果他信用有瑕疵，貸不到款項
    ，後來不知何因轉到甲○名下，變成我跟甲○接洽，因為（
    94年）3 月29日是我親自到場的，4 月這次我沒親自到場，
    也沒接到甲○的委託，但丙○○叫我把資料作好，也是他口
    述持股情形，我製作出來的，我要求他們負責人簽名，我作
    好後交給他們，後來有無簽名我不知道。（問：製作股東名
    簿時有無問丙○○為何甲○他們的股份不見了？）沒有，之
    後我聽丙○○說他們是借貸關係，但我未經甲○的授權我不
    敢辦這東西」等語，經核與告訴人丙○○於95年10月18日偵
    訊時供稱：「（94年）5 月份時因為丁○○知道我跟甲○他
    們之間有糾紛，所以他不敢辦理，因為我不會準備那些文書
    ，就請丁○○幫我準備過戶股權書面資料，我自己送件、領
    件，我沒有委託別人辦理。」等語相符。證人丁○○於告訴
    人丙○○於94年4 月21日委託其辦理萊可麗公司股權轉讓登
    記時，既因未經甲○之授權而拒絕辦理，則其就93年8 月12
    日受被告甲○委託辦理股權移轉登記一事，竟全然未告知丙○○，此乃悖乎情理，尚難遽予採信。
  (六)萊可麗公司於93年4 月26日向臺中商業銀行神岡分行貸款3
    百萬元，被告甲○及乙○○皆為連帶保證人，該款項分2 筆
    （各為210 萬元、90萬元）撥款至萊可麗公司在臺中商業銀
    行神岡分行000-00-0000000號帳戶內，並由被告甲○提前在
    94年11月29日由其個人在臺中商業銀行神岡分行之帳戶提領
    現金，提前清償貸款餘款總計2,651,374 元等情，有萊可麗
    公司上開帳戶之存摺影本、臺中商業銀行存摺存款取款憑條
    影本（93年11月29日）影本各1 份附卷可考（參見本院卷第
    207 、217 頁）。佐以卷內所附之萊可麗股份有限公司93年
    8 月9 日上午10時股東臨時會決議錄、丙○○93年8 月9 日
    辭職書、萊可麗股份有限公司股東名簿左上方均有傳真日期
    「93年4 月26日」（參見本院卷第189 、190 頁，他字卷第
    114 頁），倘被告二人未經告訴人丙○○之同意，即擅自進
    行股份移轉，豈可能於93年4 月26日即預先委託證人丁○○
    製作93年8 月9 日之文件，是被告二人辯稱93年8 月12日之
    股份移轉，係其等於93年4 月間為萊可麗公司辦理信用貸款
    3 百萬元後，與告訴人丙○○達成之協議乙節，尚非無據。
    是縱使採信證人丁○○所述，認係被告甲○委託其辦理本次
    變更登記，亦難憑此逕予推論該次股份轉讓未經告訴人之同
    意。
  (七)綜上所述，本案既有合理之懷疑存在，且無積極之證據足資
    證明被告二人係未經告訴人之同意，擅自委託證人丁○○辦
    理股份轉讓登記，自不能以推測或擬制之方法，為被告二人
    不利之認定。揆諸上揭最高法院判例意旨，自應依法為被告
    二人無罪之判決。
五、適用之法律：刑事訴訟法第301條第1項。
中    華    民    國    97    年    5     月    21    日
                刑事第八庭  審判長法  官  林慧英
                                  法  官  簡源希
                                  法  官  陳慧珊
上正本證明與原本無異。
如不服本判決，應於判決送達後10日內向本院提出上訴狀（應附
繕本），上訴於臺灣高等法院臺中分院。
                                  書記官  施玉卿
中    華    民    國    97    年    5     月    21    日


司法院資訊處製作；財團法人民間司法改革基金會備份。
